【裁判字號】    96,訴,2811
【裁判日期】    970708
【裁判案由】    偽造文書
【裁判全文】
臺灣高雄地方法院刑事判決              96年度訴字第2811號
公  訴  人  臺灣高雄地方法院檢察署檢察官
被      告  戊○○
上列被告因偽造文書案件，經檢察官提起公訴（95年度偵續字第
293 號），本院判決如下：
    主  文
戊○○無罪。
    理  由
一、公訴意旨略以：被告戊○○係高雄縣鳳山市○○○路10號翰
    京大廈之區分所有權人，為使自己擔任翰京大廈管理委員會
    之主任委員，明知翰京大樓之區分所有權人於民國94年8 月
    21日並未依法定程序召開區分所有權人會議選任主任委員，
    竟仍基於偽造私文書、使公務員登載不實事項於職務上所掌
    公文書之犯意，在會議時間94年8 月21日之區分所有權人會
    議出席人員名冊（下稱出席人員名冊），及同日之翰京大廈
    區分所有權人及住戶會議紀錄上（下稱會議紀錄），以未獲
    授權出席區分所有權人會議之房客（鄭筠樹、張耿榛、丙○○、陳東陽等人），充足開會應到人數，或以偽造「甲○○
    」署押之方式，製作不實之出席人員名冊及會議紀錄，改選
    主任委員為戊○○，並於94年8 月25日持上開偽造出席人員
    名冊及會議紀錄等私文書，向高雄縣政府申請報備，行使該
    等偽造私文書，矇使高雄縣政府不知情之公務員同意備查，
    並將上開不實之事項登載於其職務上所掌之公文書，足以生
    損害於高雄縣政府對公寓大廈管理之正確性。因認被告涉犯
    刑法第216 條、第210 條、第214 條之行使偽造私文書、使
    公務員登載不實之文書罪嫌等語。
二、按犯罪事實，應依證據認定之，無證據不得認定犯罪事實；
    又不能證明被告犯罪者，應諭知無罪之判決，刑事訴訟法第
    154 條第2 項、第301 條第1 項分別定有明文。次按認定不
    利於被告之證據須依積極證據，苟積極證據不足為不利於被
    告事實之認定，即應為有利被告之認定，更不必有何有利之
    證據；又犯罪事實之認定，應憑證據，如無相當之證據，或
    證據不足以證明，自不得以推測或擬制之方法，以為裁判之
    基礎；再按認定犯罪事實所憑之證據，雖不以直接證據為限
    ，間接證據亦包括在內，然無論直接或間接證據，其為訴訟
    上之證明，須於通常一般之人均不致有所懷疑，而得確信其
    為真實之程度者，始得據之為有罪之認定，倘其證明尚未達
    到此一程度，而有合理性懷疑存在時，即無從為有罪之認定
    （最高法院30年上字第816 號判例、40年台上字第86號、76
    年台上字第4986號判例可資參照）。再按「偽造」，謂本無
    其物，或其物尚未完成，無製作權者冒用他人名義，而為製
    作或加工完成之意。刑法第210 條所指之偽造私文書，係指
    自己無製作權之他人私文書，且該文書除形式上名義虛偽外
    ，其實質內容須欠缺真實；另偽造文書罪之成立，需以行為
    人有偽造之主觀犯意及客觀之偽造犯行者，始克當之，反之
    ，若係因他種事由致生之錯誤而為之者，即已欠缺犯意，則
    與偽造文書之罪責難謂相符，自難遽以刑責相繩。
三、公訴人認被告涉犯上開犯行，無非係以：(一)被告戊○○於偵
    查中坦承上揭會議通知僅張貼於電梯間之公告欄，未各別通
    知住戶之事實；(二)證人甲○○、黃仁裳、張耿榛、丙○○、
    顏淑玲、陳東陽、吳鳳珠於偵查中之證述；(三)證人即告訴人
    丁○○於警詢、偵查中證述；(四)高雄縣政府建設局函檢附被
    告提交高雄縣政府之出席人員名冊、會議紀錄、簽到簿原本
    等證據，為其主要論據。訊據被告戊○○固坦承有向高雄縣
    政府建設局提出上開出席人員名開、會議紀錄、簽到簿，辦
    理主委改選報備之事實，惟堅詞否認有何公訴人所指之犯行
    。辯稱：鄭筠樹、張耿榛、丙○○、陳東陽等人於94年8 月
    21日當天都有實際參與會議，且依公寓大廈管理條例規定，
    住戶也可以出席會議，並無偽造會議紀錄。而出席人員名冊
    上甲○○部分，徐雖未出席會議，但我們送件時，縣政府承
    辦人員說區分所有權人雖未出席會議，但還是要找到本人，
    要求我們補正區分所有權人出席人員名冊，我們才會依會議
    紀錄上記載之出席情形，請區分所有權人補簽名，而開會當
    天甲○○的10樓之4 房屋，會議紀錄上是由陳文秀簽名（實
    際上陳文秀是8 樓之4 房客），我們找不到陳文秀，才寫上
    甲○○的名字，因為我們沒有經驗，也沒有規約，所以程序
    上有瑕疵，會議紀錄上簽名都是本人簽名的，是後來補正資
    料出了問題，但是也沒有增加任何戶數等語。
四、證據能力判斷：
(一)、本件檢察官、被告於本院審判程序時，就本判決所引用審判
    外之言詞或書面陳述，除就證人甲○○、丙○○於偵查中之
    陳述，被告爭執屬審判外陳述外，其餘均明示同意有證據能
    力，本院認該具有傳聞證據性質之證據，其取得過程並無瑕
    疵，且與待證事實具有關聯性，證明力非明顯過低，以之作
    為證據係屬適當，依刑事訴訟法第159 條之5 第1 項之規定
    ，認俱得為證據。
(二)、至於證人甲○○、丙○○於檢察官偵查中所為之陳述，係經
    檢察官告以拒絕證言權、具結之義務及偽證罪之處罰後，再
    命其朗讀結文並具結後所為之陳述，核其製作筆錄過程，並
    無違法取供述或證明力明顯過低之瑕疵，所為陳述蓋係出於
    供述者之真意，皆具信用性。況於本院審理時，已依人證調
    查程序，傳喚證人甲○○、丙○○到場，命其立於證人之地
    位經公訴人、辯護人當庭交互詰問，並使被告有與之對質及
    詰問之機會，嗣於本院最後審理時，再逐一提示證人甲○○
    、丙○○之偵訊筆錄並告以要旨，由被告依法辯論，認已保
    障被告之對質詰問權，是以證人甲○○、丙○○於偵查中所
    為陳述作為證據，並無任何不當，揆諸前開說明，當具有證
    據能力。
五、經查：
(一)、被告有於94年8 月25日持上開94年8 月21日開會通知、會議
    紀錄暨出席人員名冊、同年8 月7 日開會通知、會議紀錄暨
    出亮人員名冊，向高雄縣政府申請變更報備改選主任委員之
    ，並經高雄縣政府予以備查之事實，業據被告自承明確，並
    有高雄縣政府95年12月6 日府建使字第0950276625號函檢附
    翰京大廈管理委員會於94年度報備檢送之區分所有權人會議
    通知、會議紀錄暨簽到簿、94年9 月12日府建使字第094019
    7116號函附卷足稽，上開事實，固堪以認定。惟被告否認有
    何偽造犯行，並以前詞置辯。是本件應審究者厥為(1)被告有
    無偽造94年8 月21日翰京大樓區分所有權人及住戶會議會議
    紀錄及出席人員名冊之犯行？(2)被告持上開會議紀錄及出席
    人員名開，持以申請報備改選主任委員之行為，是否構成使
    公務員登載不實之犯行？
(二)、被告有無偽造94年8 月21日會議紀錄？
  1.告訴人丁○○固指訴：第1 次開會（94年8 月7 日）因只有
    4 人到場，因而流會，之後並沒有開第2 次區分所有權人會
    議等語。惟查，證人即該大廈區分所有權人乙○○、藍森財
    、吳鳳珠、應阿業、顏淑玲、陳東陽均證稱：我有參加94年
    8 月21日之會議，會議紀錄上之簽名係我本人親自簽名等語
    ，核與被告供陳：94年8 月7 日召開第1 次區分所有權人會
    議，因人數不足而流會，復於同年8 月21日召開第2 次區分
    所有權人會議，並改選管理委員會等語大致相符。證人陳東
    陽、應阿業、吳鳳珠、顏淑玲、張耿榛雖復稱：當天並未實
    際參與開會等語。然上開會議紀錄之簽名確係由其等本人親
    自為之等情，業如前述，縱其等事後先行離席，亦難認被告
    有何偽冒其等名義，充足開會應到人員。況證人張耿榛復陳
    稱：當天我與我男友潘富豪從外面回來，有聽說要改選主委
    的事情，因為我對會議內容沒有興趣，所以簽名後就上樓，
    我男友潘富豪有留在管理室開會等語，核與證人潘富豪所述
    當天有參加會議，由我女朋友張耿榛簽到，因為她是承租人
    等情大致相符，堪認張耿榛確係由其男友潘富豪出席參與系
    爭會議，應屬無訛。本件翰京大廈確有於94年8 月21日召開
    住戶及區分所有權人會議（下稱系爭會議）甚明。
  2.再按區分所有權人會議依前條規定未獲致決議、出席區分所
    有權人之人數或其區分所有權比例合計未達前條定額者，召
    集人得就同一議案重新召集會議；其開議除規約另有規定出
    席人數外，應有區分所有權人三人並五分之一以上及其區分
    所有權比例合計五分之一以上出席，以出席人數過半數及其
    區分所有權比例占出席人數區分所有權合計過半數之同意作
    成決議，公寓大廈管理條例第32條第1 項定有明文。查翰京
    大樓扣除1 樓至3 樓之區分所有權人外，共有55位成員（含
    區分所有權人），此有翰京大廈章程1 份及建物登記公務用
    謄本55紙在卷足稽。而被告於94年8 月7 日之第一次區分所
    有權人及住戶會議（下稱住戶大會），僅有被告及乙○○、
    藍森財、周登輝等4 位住戶大會成員出席會議，未達開會人
    數之事實，此據被告供陳及證人藍森財、乙○○證述明確，
    並有94年8 月7 日翰京大廈住戶大會會議紀錄及出席人員名
    冊附卷可參，因而本次未能開議。嗣被告以公告方式，定於
    94年8 月21日再行集會。因此次重新開議有被告（5 樓之7
    ）、藍森財（6 樓之4） 、乙○○（5 樓之1） 、周登輝（
    蔣維仁，10樓之1） 、黃雅貞（9 樓之6） 、應阿業（5 樓
    之3） 、鄭筠樹（10樓之8） 、陳文秀（10樓之4） 、劉米
    智（7 樓之3） 、陳慧君（10樓之3） 、陳幼華（未載戶號
    ）、陳東陽（9 樓之1） 、顏淑玲（7 樓之6） 、陳文玲（
    7 樓之4 、吳鳳珠（7 樓之5） 、丙○○（8 樓之2） 、吳
    齊博（7 樓之7） 、張耿榛（9 樓之2） 等18位住戶大會成
    員出席該次住戶大會會議，並於會議紀錄親自簽署報到，其
    出席人數已逾五分之一，會議之出席人數已達前述條例第32
    條所規定之法定人數，自得重新開議，進行預定議案之討論
    。則被告主觀上認知其係受參與該次住戶大會之成員推舉，
    而擔任管委會之主任委員，並據以製作會議紀錄，已難認該
    次會議紀錄係偽造。
  3.檢察官雖認被告以未獲授權出席系爭會議之房客鄭筠樹、張
    耿榛、丙○○、陳東陽等人，充足開會應到人數，偽造會議
    紀錄等語。查，該次會議紀錄出席簽到之鄭筠樹、張耿榛、
    丙○○、陳東陽分別為該大廈10樓之8 、9 樓之2 、8 樓之
    2 、9 樓之1 房屋承租人，其中鄭筠樹、張耿榛、丙○○出
    席系爭會議，事先未經出租人即區分所有權人黃仁裳、吳秀
    琴、張雪琴事先同意之事實，固據證人黃仁裳、張耿榛、丙○○證述綦詳。惟自翰京大廈章程第6 條規定觀之，該大廈
    每一住戶（不分房東或承租戶）均為住戶大會之成員，下設
    管理委員會管理大廈一切事務；又依章程第11條第1 、6 款
    規定，住戶大會每年召開1 次，每1 房間或1 戶有1 出席權
    ，不得派出2 人以上之多席權，此有上開章程1 份在卷可憑
    ，足認翰京大廈住戶大會之成員除區分所有權人外，亦包含
    現居住於大廈內之承租人，該承租人亦享有住戶大會會議出
    席及表決之權利甚明。本件參與會議之鄭筠樹、張耿蓁、陳
    東陽雖非該大廈之區分所有權人，然依上開章程規定，亦為
    翰京大廈住戶大會之成員之一，是被告辯謂住戶依規定亦可
    出席系爭會議一節，堪信為真。而上開大廈章程既賦予非區
    分所有權人之住戶得出席住戶大會會議並表決之權利，且前
    揭會議紀錄之出席人員亦係由其等所親自簽名，被告依據上
    開大廈章程規定，而信任其等具有出席會議及參與表決之權
    利，將其等列入該次會議出席人數及表決人數，縱其等事先
    未獲出租人同意或授權，然此亦僅係承租人與出租人內部關
    係，尚難據此遽認被告有偽造上開會議紀錄之犯行。
  4.而被告自承：系爭會議通知僅張貼於電梯間之公告欄，而未
    各別通知住戶之事實，固核與告訴人指訴、證人黃仁裳、丙○○證述之情節相符。然查，94年8 月21日確有舉辦系爭住
    戶大會，業經認定如前，該住戶大會之召開是否符合翰京大
    廈章程及公寓大廈管理條例之法定程序，並無礙於被告主觀
    上所認知其係受參與住戶大會之住戶推舉，而擔任管委會之
    主任委員，並據以製作住戶大會會議紀錄，故自亦不得以會
    議之召開違反翰京大廈章程及公寓大廈管理條例法定程序而
    認該次住戶大會會議紀錄係偽造。
  5.至於證人丙○○於本院審理時固證稱：我是住戶，承租該大
    樓8 樓之2 ，印象中94年間大樓有召開住戶大會，但是我是
    在電梯裏面簽名的，應該是在開完會簽的，我是叫我女朋友
    幫我簽名，並沒有去開會等語。然上開會議紀錄之簽名確係
    由丙○○委由其女友代為簽署，業據證丙○○證述明確，系
    爭會議紀錄之簽名既非由被告為之，即難認被告有何偽冒其
    等名義，充足開會應到人員。參以，證人丙○○復證稱：內
    容我沒有印象了，只知道有贊成、不贊成，我是在贊成處簽
    名等語，惟觀諸卷附之94年8 月21日住戶大會會議紀錄內容
    ，其簽名處僅有出席人員欄，並無證人丙○○所述之贊成、
    不贊成欄，其所述在電梯公告欄簽署之文件是否即為上開會
    議紀錄，即非無疑。況依卷內資料及證人乙○○、藍森財、
    陳東陽、應阿業、吳鳳珠、潘富豪、顏淑玲、張耿榛證述觀
    之，除其等係在電梯間公告欄獲悉開會消息外，並無證據顯
    示被告有將上開會議紀錄張貼於電梯公告欄，任由住戶及區
    分所有權人簽署之事實，要難僅以證人丙○○上開有瑕疵之
    證述，遽為不利被告之認定。
(三)、被告有無偽造出席人員名冊？
  1.被告辯稱：甲○○部分，他有授權我簽名，並沒有偽造他簽
    名的問題等語。惟證人甲○○確實並在上開出席人員名冊簽
    署其名字，亦未授權他人代其簽署之事實，業據證人甲○○
    於偵查及本院審理時具結證述綦詳，被告上開置辯，要與事
    實不符。被告既未經甲○○授權代為簽署出席人員名冊，則
    其於上開出席人員名冊上簽署「甲○○」，客觀上應已構成
    偽造私文書之行為甚明。
  2.至於其主觀上有無偽造出席人員名冊之犯意，應審究被告製
    作上開出席人員名冊之用意為何？是否有偽造甲○○出席住
    戶及區分所有權人會議之真意？
  (1)按依公寓大廈管理條例第28、29條之規定，公寓大廈應成立
    管理委員會或推選管理負責人，並向主管機關報備。又申請
    報備時，應備齊成立管理委會員或推選管理負責人時之全體
    區分所有權人名冊、區分所有權人會議會議紀錄及公寓大廈
    或社區區分所有標的基本資料或建築物使用執照影本；管理
    組織報備後，重新互推之主任委員或推選管理負責人者，應
    填具申請變更報備書及申請變更報備檢查表，格式如附件七
    （申請變更報備書）、附件七之一（申請變更報備檢查表）
    、附件七之二（區分所有權人推選管理負責人名冊），申請
    案件經查文件備齊全者，由受理報備機關發給同意報備函，
    公寓大廈管理組織申請報備處理原則第3點、第6點明定之。
  (2)被告辯謂：當初送件時，縣政府承辦人員是要我們補正區分
    所有權人出席名冊，是補正的資料有瑕疵，我們認為會議紀
    錄上都是住戶本人簽名，就按照會議紀錄所載戶號請真正區
    分所有權人補名，出席人員名冊並沒有增減會議出席人數，
    只是事後確認區分所有權人等語。而觀諸上開會議紀錄及出
    席人員名冊所載，出席人員名冊之人數確與會議紀錄出席成
    員人數相符，被告辯謂：並未增減會議出席人數一節，已堪
    採信。翰京大廈確有於94年8 月21日召開住戶大會，而上開
    會議紀錄出席人員欄所示之出席成員署名，均係出席之住戶
    大會成員本人親自簽署之事實，業認定如前。衡情會議紀錄
    既已由出席成員親自簽署，即已足認該住戶及區分所有權大
    會確已充足開議人數及開會之事實，倘非因應主管機關依法
    令命其補正報備文件，被告何須另行製作出席人員名冊？堪
    認上開出席人員名冊確係被告事後依據會議紀錄另行製作甚
    明。
  (3)又依上開會議紀錄出席人員欄所示，住戶陳文秀署名之下方
    記載其戶號為「10樓之4 」，而證人甲○○已明確證稱10樓
    之4 之房屋並未出租他人，亦不認識陳文秀等語，足認會議
    紀錄所載住戶陳文秀之戶號確屬有誤。綜上，該出席人員名
    冊既係事後依據會議紀錄另行製作，則被告依據會議紀錄錯
    誤登載之陳文秀戶號，而於出席人員名冊上簽署「甲○○」
    及其區分所有權比例，顯係出於錯誤之認知下所為。參以，
    94年8 月21日確有舉辦系爭住戶大會並推選被告為主任委員
    ，被告主觀上認知其係管委會之主任委員，應依上開公寓大
    廈管理條例及公寓大廈管理組織申請報備處理原則等相關規
    定申請報備，而依法令補正其該次會議之出席人員名冊，揆
    諸前開說明，應認被告主觀上尚乏偽造之故意，要與刑法第
    210 條偽造私文書罪之構成要件尚屬有間。
(四)、再按刑法第214 條之使公務員登載不實罪成立之要件，需行
    為人明知為不實之事項，而使該管公務員將之登載於職務上
    所掌之公文書為必要。查，本件翰京大廈確有於94年8 月21
    日召開住戶及區分所有權人大會，並依法決議推舉被告為該
    大樓管委會之主任委員，業如前述，被告主觀上係認知其受
    參與該次住戶大會之成員推舉為主任委員，而據以向主管機
    關報備，已難認其報備之事項係屬不實。從而，被告主觀上
    並無使公務員為不實事項登載之故意。再者，公寓大廈管理
    委員會主任委員、管理委員有改選之情事時，應依公寓大廈
    管理條例及公寓大廈管理組織申請報備處理原則等相關規定
    ，向主管機關申請報備；而主管機關受理是項申請報備，就
    該申請報備事項，承辦人員無須登載於任何職掌之公文書，
    此有高雄縣政府97年3 月31日府建使字第09700068412 號函
    在卷可按。是縱認被告確未經翰京大廈住戶大會推選為主任
    委員，被告以該不實事項向主管機關申請報備，惟承辦之公
    務員既無須將該事項登載於其職掌之任何公文書，亦無從遽
    以刑法第214 條使公務員登載不實罪相繩。
六、綜上所述，檢察官所舉前開證據，尚不足使本院達於通常一
    般之人均不致有所懷疑，而得確信其為真實之程度，致使無
    從形成有罪之確信，則依罪證有疑利於被告之證據法則，即
    不得遽為不利被告之認定。此外，復查無其他積極證據足資
    認定被告有何公訴人所指之犯行，揆諸前開說明，本件被告
    被訴之犯行，要屬不能證明，自應為被告無罪之諭知。
據上論斷，應依刑事訴訟法第301 條第1項 ，判決如主文。
本案經檢察官吳正中到庭執行職務。
中    華    民    國    97    年    7     月    8     日
                  刑事第五庭  審判長法  官  黃建榮
                                    法  官  蘇揚旭
                                    法  官  李殷君
以上正本證明與原本無異。
如不服本判決應於收受本判決後10日內向本院提出上訴書狀，並
應敘述具體理由，如未敘述上訴理由者，應於上訴期間屆滿後20
日內補提理由書狀於本院（均須按他造當事人之人數附繕本）「
切勿逕送上級法院」。
中    華    民    國    97    年    7     月    10    日
                                    書記官   陳昱良


司法院資訊處製作；財團法人民間司法改革基金會備份。
